【裁判字號】    98,上易,920
【裁判日期】    990330
【裁判案由】    塗銷地上權登記等
【裁判全文】
臺灣高等法院民事判決                 98年度上易字第920號
上  訴  人  乙○○
訴訟代理人  丙○○
被上訴人    甲○○
訴訟代理人  林世超律師
上列當事人間請求塗銷地上權登記等事件，上訴人對於中華民國
98年7月30日臺灣宜蘭地方法院98年度訴字第22號第一審判決提
起上訴，本院於99年3月16日言詞辯論終結，判決如下：
    主      文
上訴駁回。
第二審訴訟費用由上訴人負擔。
    事實及理由
一、被上訴人主張：坐落宜蘭縣五結鄉○○段566地號土地（下
    稱系爭土地）為被上訴人與訴外人林阿猜等人共有，上訴人
    之被繼承人陳和源於民國（下同）38年11月9日就系爭土地
    中面積23坪部分設定地上權（收件字號：宜蘭縣羅東地政事
    務所38年11月9日頂五結字第1708號，下稱系爭地上權），
    並於系爭土地上興建門牌號碼宜蘭縣五結鄉○○村○○路9
    號建物（原建物面積約為20坪，目前僅剩如原判決附圖所示
    牆壁，下稱系爭建物），陳和源死亡後，上訴人於80年11月
    29日就系爭地上權辦理繼承登記（收件字號：宜蘭縣羅東地
    政事務所80年11月27日羅字第020980號，下稱系爭地上權繼
    承登記）。惟經調閱系爭地上權設定登記資料，其中他項權
    利登記申請書上未經當時系爭土地所有人即被上訴人及訴外
    人陳錫圭、林登順、林如山、林阿萬及林阿猜5人（下稱陳
    錫圭等5人）用印蓋章，而係由陳和源單獨申請登記，然依
    陳和源所提出之申請文件，無從認定陳和源業與系爭土地全
    體共有人達成設定系爭地上權之合意，是系爭地上權設定登
    記違反土地登記規則第17條、第32條及台灣省各縣市辦理單
    獨聲請地上權登記應行注意事項第1項之規定，具有無效原
    因。爰依民法第767條規定，請求上訴人塗銷系爭地上權繼
    承登記，並將系爭建物拆除，將所占用系爭土地部分返還予
    被上訴人及其他全體共有人等語。原審為被上訴人勝訴之判
    決，判命上訴人塗銷系爭地上權繼承登記，並將系爭建物拆
    除後，將所占用系爭土地部分返還予被上訴人及其他全體共
    有人。被上訴人對於上訴人之上訴則聲明駁回上訴。
二、上訴人則以：系爭地上權於日據時期之大正元年即已存在，
    當時地上權人係上訴人之祖父陳崁額，其後由上訴人之父陳
    和源繼承，此為被上訴人所明知，而於38年間辦理系爭地上
    權設定登記時，因系爭土地所有人不肯配合用印共同申請，
    乃由當時之村長及鄰長出具保證書，足證系爭地上權確自日
    據時期即已存在，是陳和源依土地登記規則第17條及第32條
    第1項之規定辦理系爭地上權設定登記，並無違誤。又系爭
    地上權登記既經地政機關為實質審查，並公告期滿，而被上
    訴人亦未異議，依土地法第43條規定，上訴人所為系爭地上
    權繼承登記應受法律保護等語，資為抗辯。原審為上訴人敗
    訴之判決（詳如前述），上訴人不服，提起上訴，並聲明：
    (一)原判決廢棄。(二)被上訴人在第一審之訴及假執行之聲請均
    駁回。
三、經查系爭土地於38年間係由被上訴人及陳錫圭等5人共有，
    現由被上訴人及訴外人林阿猜、林振裕、林阿連、林美代、
    陳政仁、陳張素英、陳世育、陳力銘、陳麗珠、陳麗霞、陳
    麗卿、陳麗貞、陳林碧玉、陳文章、陳貫章、陳榮章、陳法
    章、陳月桂、陳阿粉等人共有。陳和源於38年11月9日就系
    爭土地中面積23坪部分為系爭地上權設定登記，嗣上訴人於
    80年11月29日辦畢系爭地上權繼承登記。又陳和源於系爭土
    地上興建系爭建物，原建物面積約為20坪，嗣由上訴人繼承
    ，現僅存如原判決附圖編號1至2、2至3、3至4號所示，長度
    分別為0.6公尺、7.32公尺、8.13公尺之牆壁等情，有土地
    登記簿、土地登記謄本、他項權利登記聲請書、登記保證書
    、理由書、地上權設定契約書、地籍圖謄本、宜蘭縣羅東地
    政事務所98年2月4日羅地登（17）字第0980001060號函附系
    爭地上權設定登記資料及現場照片可稽（見原審卷第9至29
    、37至46、89至91頁），並經原審囑託宜蘭縣羅東地政事務
    所測量系爭建物現狀所占系爭土地位置與面積，製有勘驗筆
    錄及土地複丈成果圖可憑（見原審卷第86至88、98、99頁）
    ，且為兩造所不爭執，均堪信為真實。
四、被上訴人主張系爭地上權設定登記違反土地登記規則第17條
    、第32條及台灣省各縣市辦理單獨聲請地上權登記應行注意
    事項第1項之規定，有無效原因等語；惟為上訴人所否認，
    並以前詞置辯。經查：
  (一)按35年10月2日公布施行之土地登記規則第17條規定：「登
    記，應由權利人及義務人共同聲請之，權利人如因特殊情形
    ，不能覓致義務人共同聲請登記時，得由權利人陳明理由，
    填具保證書，呈請單獨聲請登記。但土地增值稅，應由權利
    人代納之」；同規則第32條規定：「證明登記原因文件或土
    地權利書狀不能提出時，應取具鄉鎮保長或四鄰或店舖之保
    證書。前項保證書應保證聲請人無假冒情事，並證明其原文
    件不能提出之實情」。依上開規定，權利人不能提出證明地
    上權設定契約等文件而欲單獨聲請為地上權設定登記者，除
    須由權利人填具保證書，陳明不能與義務人共同聲請地上權
    設定登記之理由外，尚須提出鄉鎮保長、四鄰或店舖之保證
    書，證明該權利人與土地所有人確有地上權設定契約存在，
    及該地上權設定契約之相關證明文件不能提出之實情，始足
    當之。
  (二)上訴人雖抗辯系爭地上權於日據時代大正元年(西元1912年)
    即已存在，當時之地上權人係上訴人之祖父陳崁額，其後由
    上訴人之父陳和源繼承，此為被上訴人早已知悉等語，並提
    出系爭土地登記簿為證（見原審卷第65至79頁）；惟為被上
    訴人所否認。查依上開土地登記簿所載，陳崁額原係系爭土
    地業主權人（即所有人）之一，嗣於日據時代大正6年6月1
    日由陳和源繼承該土地權利，再由被上訴人及陳錫圭等5人
    輾轉取得系爭土地所有權。又陳崁額就系爭土地於大正元年
    11月6日為持分胎權設定登記（胎主為訴外人陳慎言），於
    大正3年6月10日為胎權消滅登記，又於大正4年12月28日為
    持分胎權設定（胎主為訴外人陳阿益），復於大正9年1月6
    日為胎權消滅登記（見原審卷第72頁）。按依日據時期所公
    布施行之台灣土地登記規則，應登記於土地台帳之土地權利
    包括業主權、典權、胎權、耕權，該等權利之設定、移轉
    、變更、處分之限制或消滅，非經登記不生效力。其中權
    又分為耕權（即於他人土地上為以耕作、畜牧及其他農業
    為目的之土地租賃）及地基權（即於他人土地上為以建物之
    所有為目的之土地貸借（即租賃）；而胎權除單純胎權外，
    又分起耕胎權及對佃胎權。所謂對佃胎權，係於標的物之土
    地出租中，由債權人直接收取其收益之一部或全部之擔保權
    ，而其土地為建物之基地者，則對佃胎權之標的為地基權。
    故土地所有人出租土地與他人作為房屋基地後，與債權人約
    定由債權人逕行收取基地租金之一部或全部，即得聲請為對
    佃胎權之設定登記（參見本院卷第135頁）。則依上開土地
    登記所示，就系爭土地為持分胎權設定登記之出胎主既係陳
    崁額，縱認上開胎權係屬以地基權為標的之對佃胎權，則陳
    崁額應係將土地出租他人之土地所有人，而非向土地所有人
    承租土地建屋之承租人，是陳崁額自非屬該地基權之權利人
    。此外，依系爭土地登記資料，並無陳崁額或陳和源就系爭
    土地取得地上權之相關記載，此亦為上訴人所不爭執（見本
    院卷第127頁），是上訴人所為此部分抗辯，尚屬無據，自
    不足取。
  (三)依聲請為系爭地上權設定登記之他項權利登記聲請書首行雖
    記載：「聲請人：他項權利人陳和源、所有權人陳賜桂等六
    人今遵章向台北縣政府聲請地上權設定登記填具聲請書如下
    …」（見原審卷第40頁），然該聲請書「申請人」欄僅記載
    「陳賜桂」及陳和源，且僅陳和源於其上蓋章（見原審卷第
    41 頁），是被上訴人主張系爭地上權設定登記係由陳和源
    單獨聲請登記一節，應屬可取。又據陳和源為聲請系爭地上
    權設定登記所提出之於38年1月7日所訂地上權設定契約書，
    其上雖記載陳和源向訴外人「陳錫桂」租用系爭土地一部，
    然該契約當事人欄關於陳和源及「陳錫桂」之姓名，其筆跡
    顯係同一人所為，且僅有陳和源於其上蓋章（見原審卷第45
    頁），是尚難僅憑上開地上權設定契約書所載內容，即足據
    以認定陳和源確有與當時系爭土地所有人即被上訴人及陳錫
    圭等5人達成設定系爭地上權之合意。
  (四)陳和源聲請為系爭地上權設定登記時，固另提出理由書、保
    證書及登記保證書。惟查上開理由書記載：「…上間基地(
    指系爭土地）係陳賜桂所有，而申請地上權登記依法必須添
    附土地權利書狀，因屢次向土地權利人催索添附均遭拒絕，
    故以特此申敘」，然此乃陳和源為單獨聲請登記所提出之理
    由書，尚不能據以證明陳和源確有與被上訴人及陳錫圭等5
    人就系爭土地訂立地上權設定契約。又由訴外人黃茂德（村
    長）及黃阿照（鄰長）所出具之保證書固記載保證原因為：
    「主要憑證滅失不能提出」，另就保證責任記載：「本保證
    人共同願保證上開建物（即系爭建物）確係是（空白）元所
    有，決無假冒等情事，如有偽報以致損害善意第三人者權利
    ，將被保證人應嚴厲處分外，保證人共同願負完全之責任」
    （見原審卷第39頁）。然依上開保證書所載內容，充其量僅
    足證明系爭建物係屬陳和源所有，尚不能據以認定陳和源就
    系爭建物所占用系爭土地部分確有與被上訴人與陳錫圭等5
    人成立地上權設定契約。又訴外人黃茂德及黃阿照固另出具
    登記保證書內載：「五結鄉頂五結字七九號建坪二０坪一六
    本國式木造住宅。為保證建物所有人（地上權人）陳和源從
    來確係有向上開建物敷地所有人陳錫桂等六人租用該建物敷
    地建築房屋屬實，但因土地所有人對于上開土地上權設定不
    肯連同申請蓋章。查建物所有人（地上權人）陳和源自民國
    前五０年（空白）月（空白）日確係業已向得該建物敷地所
    有人陳錫桂等六人租用上開建物敷地在此建築房屋，其使用
    範圍係壹部，存續期間不定期，其每年地租稻穀壹佰貳拾台
    斤折新台幣拾元正，地租支付期每年六、十月屬實不謬，
    如有假冒情事，除本人要受嚴重處分外，保證人愿負連帶賠
    償之責任」（見同上卷第42頁）。惟查上開登記保證書係於
    38年11月8日出具，當時黃茂德、黃阿照及陳和源分別為42
    歲、35歲及44歲（見原審卷第43頁），則於陳和源不能提出
    任何有關租地建屋憑證之情形下，黃茂德及黃阿照焉能證明
    陳和源於民國前50年即向系爭土地所有人承租系爭土地？況
    依上開土地登記資料所載，陳崁額於日據時代大正元年( 西
    元1912年)尚為系爭土地所有人之一，陳和源於大正6年（西
    元1917年）因繼承取得陳崁額就系爭土地之權利，則陳和源
    焉有可能於民國前50年（西元1862年）承租系爭土地？由此
    足見上開登記保證書所載內容顯非事實。
  (四)上訴人雖又抗辯系爭地上權設定登記既經地政機關為實質審
    查，並公告期滿，而被上訴人亦未異議，上訴人即應受土地
    法第43條規定之保護等語。惟查地政機關於受理登記聲請時
    ，就所聲請登記事項縱為實質審查，其就當事人間之權利義
    務關係仍不發生實質上確定之效力。上訴人既不能證明陳和
    源確與被上訴人及陳錫圭等5人就系爭土地有地上權設定契
    約存在，則系爭地上權設定登記即具有無效原因。又按土地
    法第43條固規定依該法所為之登記，有絕對效力，惟該條所
    謂登記有絕對效力，係為保護因信賴登記取得土地權利之第
    三人而設，故登記原因無效或得撤銷時，在第三人未取得土
    地權利前，真正權利人對於登記名義人自仍得主張之（最高
    法院40年台上字第1892號判例意旨參照）。查系爭地上權登
    記名義人為陳和源，上訴人為陳和源之繼承人，已於前述，
    故上訴人並非土地法第43條所謂之「第三人」。又查系爭地
    上權設定登記有無效原因，已如前述，依上開說明，被上訴
    人自得本於所有權對於上訴人有所主張。是上訴人主張其應
    受系爭地上權設定登記之絕對效力保護，而依系爭地上權繼
    承登記合法取得系爭地上權云云，顯有誤會，亦不足取。
五、綜上所述，被上訴人依民法第767條規定，請求上訴人將系
    爭地上權繼承登記塗銷，並將系爭建物拆除，將所占用系爭
    土地部分返還予被上訴人及其餘全體共有人，為有理由，應
    予准許。原審所為上訴人敗訴之判決，核無違誤，上訴意旨
    指摘原判決不當，求予廢棄改判，為無理由，應予駁回。
六、至兩造其餘之攻擊或防禦方法及未經援用之證據，經本院斟
    酌後，認為均不足以影響本判決之結果，自無逐一詳予論駁
    之必要。附此敘明。
七、據上論結，本件上訴為無理由，依民事訴訟法第449條第1項
    、第78條，判決如主文。
中    華    民    國    99    年    3    月     30    日
                    民事第四庭
                        審判長法  官  張劍男
                              法  官  翁昭蓉
                              法  官  彭昭芬
正本係照原本作成。
不得上訴。
中    華    民    國    99    年     3    月    31    日
                              書記官  丁華平

司法院資訊處製作；財團法人民間司法改革基金會備份。
